臺灣高等法院臺中分院刑事判決　　　　　　　　九十三年度勞安上訴字第一一一號
　　上　訴　人
　　即　被　告　甲○○○○機股份有限公司
　　代　表　人　乙○○
　　上　訴　人
　　即　被　告　丙○○即林豐.
右上訴人因業務過失致死等案件，不服臺灣臺中地方法院九十二年度勞安訴字第四號
中華民國九十二年十一月四日第一審判決（起訴案號：臺灣臺中地方法院檢察署九十
二年度偵字第七一五六號），提起上訴，本院判決如左：
    主      文
上訴駁回。
丙○○（即林豐中）緩刑貳年。
    事實及理由
一、犯罪事實：
    丙○○（因被告自稱係林豐中，致起訴書及原審判決均誤載為林「豐」中）係設
    在台中市○區市○路七十四號甲○○○○機股份有限公司（下稱太空水公司）之
    實際負責人（登記負責人為乙○○），實際從事飲水機買賣及安裝、移機工程之
    工作，為勞工安全衛生法第二條第二項所稱之雇主，並為從事業務之人。太空水
    公司於民國九十一年八月二十一日標得國立東勢高級工業職業學校（以下稱東勢
    高工）臨時組合教室逆滲透飲水機移機按裝工程，本應注意雇主對於防止電能引
    起之危害應有符合標準之必要安全衛生設備、對於電氣設備裝置及線路，應依電
    業法規規定施工，所使用電氣器材及電線等，並應符合國家標準規格；在辦公處
    所、學校和公共場所之飲水機分路之用電設備或線路，應按規定施行接地之外，
    並在電路上或該等設備之適當處所裝設漏電斷路器之規定，以提供勞工安全無虞
    之工作環境與設備，且依當時狀況，又非不能注意，竟疏未注意設置符合標準之
    必要安全衛生設備，致勞工林聖賢於九十一年八月三十一日十六時四十分許，在
    台中縣東勢鎮○○街原東勢國中臨時教室內安裝該飲水處理設備及測試之過程中
    ，因該飲水處理設備水管破裂受潮漏電，又未先關掉該飲水機電源即進行拆管作
    業，因而遭感電致受傷，經送醫後於同日十八時八分許，因急性心肺衰竭死亡。
    又太空水公司及丙○○於發生上開死亡職業災害後，未依規定於二十四小時內報
    告檢查機關即行政院勞工委員會中區勞動檢查所（以下簡稱中區勞動檢查所）。
二、程序方面：
    按事業單位發生死亡之職業災害時，檢查機關接獲報告後，應即派員檢查，勞工
    安全衛生法第二十八條第三項定有明文，其檢查之結果所作成之報告，應屬公務
    員職務上製作之紀錄文書或證明文書，應依刑事訴訟法第一百五十九條之四第一
    款之規定判斷有無證據能力，被告既未釋明該報告有何明顯不可信之情形，本院
    認前開報告亦無明顯不可信之情形存在，依刑事訴訟法第一百五十九條之四第一
    款之規定，認有證據能力，先此敘明。又太空水公司經合法傳喚無正當理由而未
    到庭，本院爰不待其陳述，逕行判決。
三、認定犯罪事實所憑證據和理由：
  (一)上訴人即被告（下稱被告）丙○○及太空水公司對於被告太空水公司於右揭時地
    承包國立東勢高工臨時組合教室之移機工程，被告丙○○為太空水公司之實際負
    責人，由職員林聖賢與吳武西負責移機，嗣林聖賢於右揭時地感電後送醫不治死
    亡，太空水公司或丙○○均未於二十四小時內報告中區勞動檢查所等情不爭執。
  (二)死者家屬丁○○在偵查及原審均指稱：死者林聖賢案發當天確實是去案發地點工
    作，因感電死亡。
  (三)證人羅聰欽於原審證稱：被告太空水公司向東勢高工承包飲水機移機發包工程是
    由伊承辦，依照契約第十一條之規定（見卷附契約書影本，其中契約書第十一條
    規定：設備裝妥及設定測試後，驗收時需使設備及系統正常運作，始可辦理驗收
    ），飲水機主機動力部分在投標清單第十項及工程估價單第十項都有寫清楚，由
    太空水公司負責。項目寫得很清楚，水源、電源要處理好，要接到有電為止，學
    校是以功能驗收，要能使用。東勢高工是租用東勢國中組合屋，原來東勢國中就
    有申請用電，因為東勢國中重建好之後搬走，東勢高工借用，東勢國中本來就已
    經有電等語。
  (四)證人吳武西於偵審中亦證稱：案發當天伊與林聖賢因前一天就已經完成搬遷，已
    搬到騎樓，案發當天正好休假，水管管路還沒有接好所以那天就特別去接管路的
    部分，那時動力電還沒有來，那時在下大雨，伊的工作已經完成，伊就跑到隔壁
    房間抽菸，不久就聽到林聖賢很大聲叫聲，伊跑過去就已經來不及。伊負責外面
    的管路，裡面有漏水伊不曉得。伊是以林聖賢一支手握著管鉗來研判的，林聖賢
    手戴棉質手套，手拿管鉗正要鬆開連接頭，棉質手套因噴到廢水液位計漏出的水
    ，當時是潮濕的，ＲＯ逆滲透飲水機之操作盤（主機）電源，未裝設接地及漏電
    斷路器。那台伊確定沒有接地線，當時只負責搬遷而已，渠認為動力電還沒有來
    就不可能有電，學校到十月底才申請的等語。
  (五)此外，復有台電公司函文、台灣台中地方法院檢察署相驗屍體驗斷書、檢察官勘
    驗筆錄及相驗屍體證明書、行政院勞工委員會中區勞動檢查報告書一份及現場照
    片四幀附卷可稽。
四、對於被告辯解本院的判斷：
    被告等均否認有前開犯罪事實所示之注意義務，辯稱：太空水公司登記為買賣業
    ，不受勞工安全衛生法之規範，伊承攬東勢高工前開工程並不負責設置漏電斷路
    器及接地線，且案發當天係放假日，伊沒有要林聖賢他們去工作云云。惟查
  (一)按勞工安全衛生法所稱之事業單位，謂本法適用範圍內僱用勞工從事工作之機構
    ，勞工安全衛生法第二條第三項定有明文；又所謂本法適用範圍內之機構除同法
    第四條第一項所列舉之第一款、農、林、漁‧‧‧第十二款、修理服務業‧‧‧
    第十五款、其他經中央主管機關指定之事業之外，尚包括同條第二項所規定之由
    中央主管機關就前開事業部分工作場所或特殊機械、設備公告指定適用本法之部
    分。是以本案被告太空水公司登記行業別固然為商業，惟依行政院勞工委員會八
    十年八月二十八日台八十勞安三字第二一九五五號函示，該會已將勞工安全衛生
    法第四條第一項第七款餐旅業之外之所有商業中具有危險性機械設備或設備之工
    作場所均指定適用勞工安全衛生法。次按勞工安全衛生法係以事業實際從事之工
    作為準，不以該事業單位是否領有執照為準，行政院勞工委員會亦有八十八年一
    月十四日台八十八勞安一字第三二二號函示可參。再按工程技術服務業業經行政
    院勞工委員會以九十年三月二十八日台九十勞安一字第○○一二九八二號函指定
    適用於勞工安全衛生法。末按勞工安全衛生法第五條第一項明定：雇主對左列事
    項應有符合標準之必要安全衛生設備：三、防止電能引起之危害；暨勞工安全衛
    生設施規則第二百三十九條規定：雇主對於電氣設備裝置及線路，應依電業法規
    規定施工，所使用電氣器材及電線等，並應符合國家標準；暨屋內線路裝置規則
    第五十九條規定：左列各款用電設備或線路，應按規定施行接地之外，並在電路
    上或該等設備之適當處所裝設漏電斷路器‧‧‧５、辦公處所、學校和公共場所
    之飲水機分路。本件被告太空水公司承攬東勢高工飲水機移機安裝工程，應負責
    將飲水機移機並安裝完畢，業據證人即該校總務主任羅聰欽於原審結證明確，並
    有採購契約書一份附卷可憑，該移機工程並非該公司出售飲水機後之保固服務，
    雖顯非前開公司登記營業範圍內之事業。然本案職業災害之死者林聖賢既係受雇
    於太空水公司從事前開移機及安裝工程，依據前開函示意旨，自不得排除適用勞
    工安全衛生法，雇主即應負有提供前開防止感電之各項設備之義務。
  (二)被告丙○○既為太空水公司之實際負責人，既查無不能注意之情事，竟疏未注意
    而未於該公司承攬東勢高工飲水機移機安裝工程之工作場所裝設漏電斷路器等防
    止電能引起危害之安全衛生設備，致前開死亡之職業災害發生，其過失與被害人
    之死亡間自具有相當因果關係；再該死亡職業災害發生後，大空水公司之實際負
    責人丙○○確實並未於二十四小時內報告勞工檢查單位，業據被告丙○○自白不
    諱，並有前開檢查報告一份在卷可憑，被告丙○○等前開辯解，自不足採信。
  (三)本案受雇人林聖賢既因在前開工作場所感電死亡，此為被告所不爭執，且有前開
    檢察官所提之書證可稽，則東勢高工是否事後申請動力用電及死者林聖賢是否係
    利用休假日前往工作，即與本案犯罪事實之認定無涉，被告丙○○等辯稱東勢高
    工之動力用電係案發後申請，本案職業災害之責任是在東勢高工云云，亦無足採
    ，本案事證明確，被告等犯行均可以認定。
五、論罪科刑的理由：
  (一)被告丙○○所為，係違反勞工安全衛生法第五條第一項第三款之規定，致發生同
    法第二十八條第二項第一款之職業災害，應依同法第三十一條第一項規定處罰；
    同時並觸犯刑法第二百七十六條第二項之業務過失致人於死罪及勞工安全衛生法
    第三十二條第一項第二款之罪（即違反同法第二十八條第二項之規定）。被告太
    空水公司，則應分別依勞工安全衛生法第三十一條第二項、第三十二條第二項規
    定，均科以各該同條第一項之罰金刑。被告丙○○以一行為觸犯勞工安全衛生法
    第三十一條第一項之罪及刑法第二百七十六條第二項之罪名，應依刑法第五十五
    條前段之規定，從一重之刑法第二百七十六條第二項之業務過失致人於死罪處斷
    ；又被告丙○○前開刑法第二百七十六條第二項之罪與勞工安全衛生法第三十二
    條第一項第二款之罪，犯意各別，罪名亦殊，應分論併罰。被告太空水公司所犯
    前開二罪亦應分論併罰。
  (二)原審依上述事證，適用前述法條及刑法第十一條、第四十一條第一項前段、第四
    十二條第二項、第五十一條第七款，罰金罰鍰提高標準條例第一條前段、第二條
    之規定，並審酌因被告之疏失，造成被害人家屬一生之遺憾，危害非輕，惟於案
    發後迅與被害人之妻丁○○達成調解等一切情狀，對被告丙○○及太空水公司分
    別量處如原判決主文所示之刑，並對被告丙○○部分諭知有期徒刑如易科罰金及
    罰金如易服勞役之折算標準（因其所犯分別被處有期徒刑、罰金，依法只須併合
    執行，原判決贅為定應執行刑；且原判決主文所諭知之罰金易服勞役之折算標準
    ，涉及銀元與新台幣之換算，應適用現行法規所定貨幣單位折算新台幣條例第二
    條之規定，惟據上論結欄漏引該條文，爰在此併為更正補充之）；並就被告太空
    水公司定應執行之罰金刑。經核原審認事用法均無不合，其量刑亦屬妥適，被告
    等上訴意旨仍執前情否認犯罪，而指摘原判決不當，為無理由，均應予駁回。
  (三)被告丙○○雖前於七十五年間因傷害案被處有期徒刑三月，於七十五年六月九日
    易科罰金執行完畢，惟於該案執行完畢後，經五年以上未曾再受有期徒刑以上刑
    之宣告，此有台灣高等法院被告全國前案紀錄表附卷可稽，且被告丙○○犯後已
    與被害人之妻丁○○達成民事賠償和解，有和解書二份在卷可考，其所實際經營
    之太空水公司亦已停止營業（參見本院卷第八九頁經濟部函文），已有悔意，被
    告丙○○經此偵審程序之教訓後，應知所警惕，而無再犯之虞，本院認其所受刑
    之宣告，均以暫不執行為適當，併予諭知緩刑二年，以資惕勵。
六、適用的法律：刑事訴訟法第三百七十一條、第三百六十八條，刑法第七十四條第
    二款，現行法規所定貨幣單位折算新台幣條例第二條。
中      華      民      國    九十四    年      五      月      十      日
                                    臺灣高等法院臺中分院刑事第九庭
                                          審判長法  官  陳  筱  珮
                                                法  官  康  應  龍
                                                法  官  張  國  忠
右正本證明與原本無異。
被告丙○○、檢察官得上訴；其餘不得上訴。
 如不服本判決應於收受送達後十日內向本院提出上訴書狀，其未敘述上訴之理由者?
 得於提起上訴後十日內向本院補提理由書（均須按他造當事人之人數附繕本）。
                                               書記官  林  玉  惠
中      華      民      國      九十四   年      五       月    十一    日
                                                                        Ｒ
